最高法院刑事判決　　　　　　九十四年度台上字第三五一二號
　　上　訴　人　乙○○
　　　　　　　　　　　　180.
　　　　　　　　　　　　號
　　選任辯護人　林大華律師
　　　　　　　　邱國旺律師
　　上　訴　人　甲○○
　　　　　　　　　　　　13樓.
　　　　　　　　丙○○
　　　　　　　　　　　　街72.
　　　　　　　　丁○○即程任.
　　　　　　　　　　　　號3樓.
　　　　　　　　戊○○
　　　　　　　　　　　　0-2.
　　　　　　　　　　　　號
上列上訴人等因妨害自由等罪案件，不服台灣高等法院中華民國
九十三年十月二十七日第二審判決（九十三年度選上訴字第一一
號，起訴案號：台灣桃園地方法院檢察署八十七年度偵字第一二
一八七號、第一二四二六號、第一二四四五號、第一三０六九號
、第一三０七０號、第一三０七一號、第一三０七二號，八十八
年度偵字第三六七九號、第三七六六號、第三九九二號、第四七
二一號），提起上訴，本院判決如下：
    主  文
上訴駁回。
    理  由
一按刑事訴訟法第三百七十七條規定，上訴於第三審法院，非以
判決違背法令為理由，不得為之。是提起第三審上訴，應以原判
決違背法令為理由，係屬法定要件。如果上訴理由書狀並未依據
卷內訴訟資料，具體指摘原判決不適用何種法則或如何適用不當
，或所指摘原判決違法情事，顯與法律規定得為第三審上訴理由
之違法情形，不相適合時，均應認其上訴為違背法律上之程式，
予以駁回。
二上訴人乙○○、甲○○上訴部分
乙○○上訴意旨略稱：(一)、被害人李森富係遭原審共同被告黃承
增、鄧孟麟（原名鄧仁光）、王敬和、鄭光灼邀約飲酒，誘至水
龍吟賓館剝奪行動自由，乃至意外死亡而被棄屍，乙○○就此既
事先不知情，事中亦未參與，上揭鄧、王、鄭三人及相關之甲○
○、丙○○、程任斌（現已更名丁○○）亦無人指述乙○○牽涉
及此，原判決竟僅憑「鄧孟麟取出乙○○交給黃承增，黃承增再
交予其之三十萬元（新台幣，下同）予李森富」之事實，遽行認
定乙○○有在水龍吟賓館參與剝奪李森富行動自由，藉此並以交
付賄賂以改變其投票意願之行為，自有違反證據裁判法則及判決
不載理由之違法。(二)、本案緣起係因乙○○之連襟戊○○當選復
興鄉鄉民代表後，經地方建商即主犯黃承增勸進競選代表會主席
，乙○○礙於親誼，應允協助拜票及調借經費，雖在鍾、黃第二
次會談時，陪同在場，卻無如原判決所謂相約配合以金錢、暴力
介入選舉之事。至乙○○固依黃承增電話指示，籌款七十萬元，
送至四季茶藝館，斯時黃承增與另被害人即新科代表范振興會談
已將結束，乙○○實不明就裡；又黃承增如何將另亦有意參選代
表會主席之被害人黃盛，強行帶往關西休息站脅迫退選，乙○○
同係在無所悉下跟隨車隊行事，絕無與黃承增具共同妨害投票自
由、投票行賄、剝奪他人行動自由之犯意聯絡及行為分擔，原判
決遽論以共同正犯，亦違證據裁判原則及有判決不備理由之違法
云云。甲○○上訴意旨則謂：(一)、黃承增固要求甲○○幫忙開車
、應酬，但甲○○僅轉介丁○○、丙○○二人與黃承增認識並代
辦，旋藉故離去，對於其等嗣後誘出李森富，帶至水龍吟賓館，
強要買票，竟致其死亡諸事，既未參與，更未到場，此據下手之
鄧孟麟、王敬和、丁○○供明，原判決竟認定「由被告甲○○指
使前來聽從黃承增及鄧孟麟命令行事之丙○○及程任斌等人動手
毆打李森富」，並認定甲○○應就上揭全部犯罪共同負責，不採
上揭鄧、王、程三人有利於甲○○之供述，復未說明理由，顯有
認定事實不依證據及判決未備理由之違法。(二)、李森富死亡後，
甲○○縱曾至黃承增經營之公司，並將黃承增交付之十萬元轉給
丁○○、丙○○，但係純因程、許二人出事，起緣於甲○○介紹
工作，本屬人情義理所當為，原判決僅憑上情，推認甲○○參與
棄屍行為，不採王敬和所為棄屍地點非甲○○開車載伊去勘察之
供詞，復未說明其理由，亦有認定事實不憑證據及判決未備理由
之違法。(三)、甲○○係適巧至四季茶藝館購買茶葉，並看見黃承
增與戊○○等人談論事情，但既未至地下室即行離去，亦不知其
等所談何事，衡之主事之戊○○及遭迫害之范振興均指稱對於甲
○○在場並無印象，足見實未在場參與迫害行為，否則何以無印
象，原判決竟僅憑甲○○適巧短暫碰見，遽認其有參與剝奪范振
興行動自由犯行，而不採鍾、范二人有利於甲○○之供詞，且未
說明其理由，同有認定事實不依證據及判決理由未備之違法云云
。
惟查：證據之取捨及事實之認定，係屬事實審法院自由判斷之職
權，此項自由心證之職權行使，倘不違背經驗法則及論理法則，
即不能任憑己意指摘為違法，據為上訴第三審之適法理由。本件
原判決(一)、就妨害李森富自由部分，主要係依憑乙○○於警詢及
偵查中供承因黃承增、鄧孟麟出面遊說戊○○競選鄉民代表會主
席，表示將運作協調其他代表支持，戊○○遂表態競選，並找伊
幫忙經費之自白，甲○○亦坦承黃承增有與其商量，為幫戊○○
競選鄉民代表會主席，要由鄧孟麟出面騙出李森富，強行帶至水
龍吟賓館，令其替戊○○拉票之自白，均與戊○○及參與其事之
共犯林菁蘭、鄧孟麟、王敬和（此三人均經判刑確定）暨因經甲
○○介紹而參與，並負責開車將李森富誆至賓館，再予看守，復
施加毆打，逼迫李森富支持、幫忙拉票之丙○○、丁○○（此二
人再詳後述）所供相符，並與證人即李森富親友李鍾鳳美、李運
善、李和恭、黃崇進、廖鎰滄指證李森富被害情形無異，參選鄉
民代表之事，另據證人林中基及相關之黃盛、范振興、林振榮供
述綦詳，且有桃園縣選舉委員會函附卷可參，其等在水龍吟賓館
前後三日，復經該賓館經理徐榮波陳明，並有「水龍吟渡假村住
宿休息應收帳每日報表」影本三份存卷足憑；(二)、就妨害范振興
自由部分：主要係依憑乙○○供承確有答應戊○○，為其籌措競
選鄉民代表會主席之經費，並依黃承增電話要求，與蔡瑞洲攜帶
七十萬元前往四季茶藝館，叫蔡瑞洲將款交給黃承增之自白，核
與林菁蘭指稱黃承增為說服范振興轉向支持戊○○，由乙○○拿
一包以報紙包住之款項交黃承增，轉給范振興，范振興推辭，王
興國以強迫語氣要其接受之自白、戊○○供稱係由林菁蘭約范振
興至四季茶藝館，現場另有黃承增、甲○○、王興國、乙○○及
伊，為談競選鄉民代表會主席事，由乙○○交一用報紙包住之東
西給黃承增轉給范振興之自白、王興國直稱黃承增等人與一名鄉
民代表拿一筆錢推來推去，代表堅持不收之自白悉相符合，范振
興亦證述其遭逼迫而自由受限制情形綦詳，並無不合；(三)、就妨
害黃盛自由部分，主要係依憑乙○○坦承其等一夥人在楊崇德處
，適遇黃盛，乃分乘三車，將黃盛帶至關西休息站，黃承增要黃
盛支持戊○○選代表會主席，伊上完廁所後，亦參與勸說之自白
，核與共犯林永德、蔡瑞洲、林菁蘭、王興國之自白相符，林菁
蘭且指陳在上揭休息站停車場旁路燈下，黃承增、黃盛、乙○○
三人聚談約二小時之久等語，要與黃盛指訴遭挾持、脅迫退選，
轉向支持戊○○之情無異，復參據證人楊崇德、李和恭、黃崇進
、廖鎰滄、黃詩涵指證黃盛係在戊○○等大批人員脅迫下無奈上
車等語，再衡之其等三車人馬至關西休息站時，已經夜間九時許
，如黃盛得有自由，當可表明不願退選主席之立場而逕行離去，
何庸談論至深夜十一時許？足見行動自由遭剝奪，參選鄉民代表
會主席之權利被妨害；(四)、就遺棄李森富屍體部分，係依憑甲○
○坦承確有為李森富死亡之事，前往台譽公司對面停車場與負責
看守李森富之鄧孟麟、王敬和、鄭光灼、黃承增、賴鴻元會面，
並在當日丁○○、丙○○棄屍後，將黃承增所交之款項，分給該
二人各五萬元壓驚費，翌日另付王敬和十萬元之自白，參以王敬
和指陳伊與甲○○等人見面後，即至台譽公司八樓計劃如何處理
李森富屍體，最後決定棄屍於揚昇球場上面山內，並分配工作，
因伊不知路，乃由甲○○帶路勘察地點等語，及鄧孟麟供稱甲○
○確有與伊等在台譽公司辦公室商討如何處理屍體，決定由甲○
○負責找王敬和、鄭光灼、丙○○、丁○○棄屍，再至內壢鄉村
庭園ＫＴＶ會商逃亡之事等語，均與鄧孟麟、丙○○、丁○○、
賴鴻元所供無異，李森富屍體遭以棉被包裹，分四節捆綁，頭、
腳均用枕頭套包住，業經檢察官勘驗明確，有勘驗筆錄、棄屍現
場照片等在案可徵，包裹屍體所用諸物皆為上揭賓館遺失物品，
則據該賓館人員徐榮波、徐瑞蘭、劉蘭香供證甚詳。乃認定乙○
○有如原判決事實欄二－(一)、(二)、(三)；甲○○有同欄二－(一)、(二)
、(五)所載之犯行，因而撤銷第一審關於其二人投票交付賄賂部分
之科刑判決，變更檢察官所引公職人員選舉罷免法第八十九條第
一項、第九十條第一項、第九十條之一第一項起訴法條，依連續
犯刑法第一百四十二條第一項之妨害投票自由罪、第一百四十四
條之投票行賄罪及第三百零二條第一項之剝奪他人行動自由罪之
牽連犯關係，從一重改判均論處其二人共同連續對於有投票權之
人，行求賄賂，而約其投票權為一定之行使罪刑；另維持第一審
關於甲○○共同遺棄屍體罪刑之判決，駁回甲○○及檢察官關於
該部分之第二審上訴。並說明其二人對於為使戊○○順利當選鄉
民代表會主席，所採上揭種種作為，既在其等一夥人策劃、分工
範圍內，其二人雖各僅實行其中部分行為，仍應就全部行為所發
生之結果負責，成立共同正犯。對於甲○○僅承認有到過四季茶
藝館、台譽公司及鄉村庭園ＫＴＶ之事，而矢口否認犯罪，所為
伊僅至現場，不知所為何事，將丁○○、丙○○介紹給黃承增後
，伊即離去，未再進入賓館，全未參與妨害自由、棄屍行為，嗣
後轉交金錢予程、許二人，無非基於人情義理所當為云云之辯解
，如何係飾卸之詞，不足採信，已依卷內證據資料逐一指駁、說
明。所為證據取捨、事實認定及得心證理由，俱有卷內證據資料
在案可稽，自形式上觀察，並無違背經驗法則及論理法則等違法
情形存在。乙○○、甲○○上訴意旨，仍執陳詞，就原審採證認
事職權之行使及判決內已明白論斷之事項，任意指摘有採證違背
證據法則、認定事實不依證據，及判決不備理由之違法，且猶為
事實上之爭執，尚難認其二人之上訴已具備得為上訴第三審之形
式要件。至原判決固未就乙○○空言所辯，予以指駁、說明而稍
有微疵，但此單純訴訟程序上之違誤，既於判決本旨不生影響，
依刑事訴訟法第三百八十條規定意旨，仍難資為上訴第三審之適
法理由。又原判決所載「由被告甲○○指使前來聽從黃承增及鄧
仁光命令行事之丙○○及程任斌等人動手毆打李森富」，應與其
前句「……已在該房間內，」合併觀察，其意係在形容許、程二
人之來歷，屬行文敘述方式問題，甲○○上訴意旨予以斷章取義
，解為甲○○指使該二人動手毆人，容有誤會。依上說明，應認
乙○○、甲○○之上訴，均為違背法律上之程式，予以駁回。
三上訴人丙○○、丁○○部分
丙○○、丁○○上訴意旨均略為：(一)、原判決理由內既說明僅有
王敬和、鄧孟麟、林菁蘭、林永德、李鍾鳳美、李運善、李和恭
、黃崇進、廖鎰滄、黃詩涵等人知悉黃承增要李森富支持戊○○
選鄉民代表會主席之事，而丙○○、丁○○則祇是聽從黃承增、
鄧孟麟指示分派工作而已，並無證據證明其二人知悉上情且有犯
意聯絡，乃竟於事實欄記載認定其二人為使戊○○順利當選復興
鄉第十六屆鄉民代表會主席，強帶李森富至水龍吟賓館一０二室
房內，藉此並以交付賄賂，以改變其投票意願，自有違證據裁判
法則。(二)、原判決就其二人殺人後之遺棄屍體行為，認係由黃承
增、鄭光灼、鄧孟麟、王敬和、甲○○、賴鴻元等人所決定，乃
就其等殺人及棄屍之事，予以分論併罰，未考慮其棄屍實係意在
湮滅罪證，應依牽連犯從一重處斷，自有判決不適用法則或適用
不當之違法。惟查：(一)、原判決就妨害自由部分，主要係依憑丙
○○、甲○○供稱許、程二人係經甲○○電話聯絡，前往水龍吟
賓館一０二室，並由甲○○引見，與鄧孟麟碰面，聽從黃承增、
鄧孟麟指示、分派工作之供詞，及程、許二人一致坦承在李森富
進入水龍吟賓館後，受黃承增、鄧孟麟指示，與王敬和動手毆打
李森富，致其受傷而在浴室止血，且程、許二人為一組，王敬和
及鄭光灼為另一組，輪流看守李森富之自白，核與王敬和之自白
相符，該浴室經以寧海得藥水處理後，地板上確呈多處紅紫色反
應，有現場照片十五張在案可為佐證，鄧孟麟更指稱程、許二人
係黃承增叫甲○○找來幫忙看管李森富，伊要求李森富勸退黃盛
，改由戊○○競選主席，交談中，李森富面有難色，黃承增為下
馬威，指示程、許二人毆打李森富，許即動手等語，乃認定程、
許二人有如原判決事實欄二－(一)所載之犯行，且因其二人另有同
欄二－(四)所載之妨害自由致死犯行，因而撤銷第一審關於其二人
剝奪行動自由致死部分之科刑判決，亦變更檢察官所引公職人員
選舉罷免法第八十九條第一項、第九十條第一項、第九十條之一
第一項起訴法條，依刑法第一百四十二條第一項之妨害投票自由
罪、第一百四十四條之投票行賄罪、第三百零二條第二項之剝奪
他人行動自由因而致人於死罪之牽連犯關係，從一重改判均論處
其二人共同以非法方法剝奪人之行動自由，因而致人於死罪刑（
丁○○，累犯。均處有期徒刑八年六月）。並說明其二人對於為
使戊○○順利當選鄉民代表會主席，所採上揭種種作為，既在其
等一夥人策劃、分工範圍內，其二人雖僅實行其中部分行為，仍
應就全部行為所發生之結果負責，成立共同正犯。對於程、許二
人僅承認有去水龍吟賓館，而矢口否認犯罪，丁○○所為伊係在
一樓，李森富則在二樓，伊未曾動手毆打李森富；丙○○所為伊
僅因李森富醉酒吵鬧而踢他二下，其餘諸事與伊無關各等語之辯
解，如何係屬飾卸之詞，已依卷內證據資料予以指駁、說明。所
為事實認定及得心證理由，俱有卷內各證據資料在案可稽，自形
式上觀察，並無違背經驗法則或論理法則等違法情事。此二人上
訴意旨，置原判決已明白論斷之事項於不顧，任憑己意，漫事指
摘原判決就此部分有違證據裁判主義原則，且猶為單純事實之爭
執，自難認係適法之第三審上訴理由。(二)、刑法第五十五條所定
之牽連犯，係指行為人主觀上原所意欲之犯罪，因實施犯罪所用
之方法，或所生之結果，另觸犯其他罪名，且在客觀上，各罪間
具有方法、目的或結果、手段之牽連關係，始克成立。倘所犯各
罪並非行為人主觀之意欲或事先能預見，客觀上亦無從認為具有
牽連關係，即無成立牽連犯之餘地。亦即唯有相牽連之各故意犯
罪，始能成立牽連犯，過失犯或加重結果犯因缺乏故意或預見，
自無從與故意犯成立牽連犯。原判決認程、許二人所犯上揭妨害
自由致死罪（加重結果犯）與事後所為之遺棄屍體罪（故意犯）
，因犯情各別、行為互異，予以分論併罰，自難認有其二人上訴
意旨所謂判決不適用法則或適用法則不當之違誤情形存在。依上
說明，應認其二人上訴違背法律上之程式，予以駁回。
四上訴人戊○○部分
上訴意旨略謂：原判決就其部分，並未審酌其犯罪之動機、手段
、品行及生活狀況等具體情狀，僅泛稱審酌「被告素行、為使被
告得以順利當選復興鄉第十六屆鄉民代表會主席，以金錢賄選及
以實際暴力介入，對地方自治選舉產生嚴重影響，敗壞選舉風氣
，戕害民主政治至鉅，（暨）其犯罪後態度等一切情狀，量處如
主文所示之刑」云云，顯有判決不具理由之違法。又伊已係年近
六旬老人，且患糖尿病、高血壓，需長期追蹤治療，家中老父、
老妻均賴伊照顧、扶養，伊既素行良好，並頗悔悟，請鈞院予以
諭知緩刑云云。惟查：量刑之輕重，乃事實審法院之職權，原判
決既於理由內說明其如何審酌戊○○犯罪之上揭各情，即難認有
何違法之情形，上訴意旨竟謂有判決未備理由之違法，顯未依據
卷內訴訟資料具體指摘，不能認為已具備上訴第三審之適法形式
要件，應認其上訴為違背法律上之程式，予以駁回。又其上訴既
因不合法而應從程序上予以駁回，不能為實體審判，所請宣告緩
刑，無從審酌，附予敘明。
據上論結，應依刑事訴訟法第三百九十五條前段，判決如主文。
中　　華　　民　　國　九十四　年　　六　　月　三十　　日
                      最高法院刑事第九庭
                          審判長法官  張　淳　淙
                                法官  張　春　福
                                法官  呂　丹　玉
                                法官  洪　昌　宏
                                法官  李　伯　道
      本件正本證明與原本無異
                                      書  記  官
中　　華　　民　　國　九十四　年　　七　　月　　六　　日
                                                Ｒ
